【裁判字號】    98,簡上,206
【裁判日期】    981117
【裁判案由】    詐欺
【裁判全文】
台灣屏東地方法院刑事判決      98年度簡上字第206號
公  訴  人  臺灣屏東地方法院檢察署檢察官
被      告
即上訴  人  甲○○
上列上訴人即被告因恐嚇取財案件，不服台灣屏東地方法院98年
度簡字第1062號中華民國98年7 月6 日第一審簡易判決（聲請簡
易判決處刑案號98年度偵字第4312號），提起上訴，本院管轄之
第二審合議庭判決如下：
    主  文
上訴駁回。
甲○○緩刑貳年，並應向指定之公益團體、地方自治團體或社區
提供壹佰小時之義務勞務。緩刑期內付保護管束。
    事  實
一、甲○○於民國97年9 月中旬看報紙分類廣告撥打電話應徵工
    作時，經姓名年籍不詳之人要求提供其個人存簿正本及提款
    卡，甲○○可預見金融機構帳戶係個人理財之重要工具，為
    個人財產、信用之表徵，如交予他人使用，有供作財產犯罪
    用途之可能，仍以基於幫助恐嚇取財集團遂行恐嚇取財之不
    確定故意，依對方指示於97年9 月中旬某日，在桃園縣中壢
    市○○路麥當勞門口，將其於92年4 月間向中華郵政股份有
    限公司高樹郵局申辦之帳號00000000000000號帳戶之存簿、
    提款卡及密碼無償交付予自稱「老闆」之姓名、年籍不詳男
    子。該男子於取得上開帳戶後，乃與所屬恐嚇取財集團其他
    姓名、年籍不詳之成年成員「小雙」、「文哥」等男女共同
    基於恐嚇取財之犯意聯絡，由「小雙」於97年9 月4 日以網
    際網路ＭＳＮ與乙○○交談時，詐稱欲與乙○○援交，雙方
    約定於97年9 月5 日到台北市○○○路國賓飯店前見面，交
    易金額為新台幣（下同）4000元，並要求乙○○先行匯款，
    因乙○○匯款未成功，嗣由另一真實姓名年籍均不詳、自稱
    「文哥」之成年男子，以凍結帳戶，並將至住處、公司搗亂
    等等威脅名譽、財產之言詞，恫嚇乙○○，致其心生畏懼，
    即依指示於97年9 月18日晚上9 時54分許以基隆第一信用合
    作社自動提款機匯款30000 元至甲○○上揭帳戶內。經乙○
    ○報警循線查獲上情。
二、案經臺灣基隆地方法院檢察署移轉臺灣屏東地方法院檢察署
    檢察官偵查起訴。
    理  由
一、訊據被告對上開犯行矢口否認，辯稱：我是去找工作，然後
    對方說要存摺、提款卡、密碼、印章、身分證等物，方便確
    認領取薪資時沒有問題，至於需要提款卡他表示要測試能否
    從帳戶中提領款項，我是要去應徵遊戲場的工作，沒有上班
    地址，報紙廣告上寫說日領兩千元，沒有其他福利，也沒有
    說月休幾日。我只是急著要一份工作。我去應徵時，沒有說
    何時上班，只說再聯絡云云。惟查：
（一）被告既自承: 我國中畢業後，先從事加油站的工作，之後
      去工廠工作，做了幾個月，之後又換了其他的工廠工作，
      總共換了七、八個老闆，這些老闆中最多只有要存摺影本
      而已，沒有要提款卡及密碼等物等語。其顯明知應徵工作
      並不以交付提款卡、密碼為必要，而以匯款轉帳方式支付
      薪資之情形，概由受僱人提供所有或所得支配之帳戶帳號
      ，供雇主匯款轉帳即可，要無須交付存摺甚至提款卡等物
      。且帳戶存摺、提款卡、身分證影本等至關切身專屬性之
      資料、物品，被告竟在對於對方真實姓名年籍一無所悉之
      情形下交付，就所交付之資料恐遭不法使用，自可預見。
（二）此外，並有被害人乙○○警詢證詞，被告上開銀行帳戶開
      戶基本資料及資金往來明細表、自動櫃員機交易明細表在
      卷可資佐證，被告犯行應堪認定，應依法論科。
二、按刑法第346 條第1 項之恐嚇取財罪，與同法第339 條第1
    項之詐欺取財罪，二者之區別，在於前者係施用使人心生畏
    佈之恐嚇手段，致被害人心生畏懼，明知不應交付財物而交
    付，後者則係施用詐術手段，使人陷於錯誤，誤信應交付財
    物而交付。惟上開之恐嚇手段，常以虛假之事實為內容，故
    有時亦不免含有詐欺之性質，倘含有詐欺性之恐嚇取財行為
    ，足使人心生畏懼時，自應僅論以高度之恐嚇取財罪，殊無
    再適用詐欺取財罪之餘地 (最高法院84年度台上字第1993號
    判決意旨參照)。 核被告所幫助之正犯，係以至住處、公司
    搗亂及凍結帳戶等威脅名譽、財產之言詞恫嚇被害人，使心
    生畏怖，而以匯款方式交付財物之行為，揆諸上開最高法院
    判決意旨，被告所為應係犯刑法第30條第1 項、第346 條第
    1 項之幫助恐嚇取財罪。聲請意旨認被告涉犯刑法第30條第
    1 項前段、第339 條第1 項之幫助詐欺取財罪嫌，尚有未恰
    ，因基本事實仍屬同一，聲請簡易判決處刑法條應予變更。
三、又按刑法上之幫助犯，係對於犯罪與正犯有共同之認識，而
    以幫助之意思，對於正犯資以助力，而未參與實施犯罪之行
    為者而言（最高法院75年度台上字第1509號、88年度台上字
    第1270號判決亦同此意旨）。是以，如未參與實施犯罪構成
    要件之行為，且係出於幫助之意思提供助力，即屬幫助犯，
    而非共同正犯。本件被告基於幫助之犯意，提供上開銀行帳
    戶存摺、金融卡、密碼予犯罪集團，恐嚇取財，使乙○○匯
    款至被告所提供之帳戶，並無相當證據證明被告有參與恐嚇
    取財之構成要件行為，爰依刑法第30條第2 項幫助犯之規定
    ，按正犯之刑減輕之。
四、原審審酌被告將帳戶提供他人恐嚇取財使用，紊亂社會正常
    交易秩序，並使不法之徒藉此輕易取得財物，致檢警難以追
    查緝捕，助長犯罪風氣，損及被害人財產法益，又犯後雖否
    認犯行，惟考量被告並無前科，有臺灣高等法院被告前案紀
    錄表在卷可證，素行尚可，且坦承交付帳戶之事實，又無證
    據證明被告直接參與恐嚇取財犯行，犯罪情節較為輕微，及
    被害人所以受恐嚇取財乃起於其欲以網路聯絡援交之意等一
    切情狀，量處有期徒刑3 月，並諭知易科罰金之折算標準，
    其認事用法，均無不合，量刑亦屬妥適。被告上訴意旨空言
    指摘原審判決不當，顯無理由，應予駁回。惟查，被告犯後
    已深表悔悟，告訴人並表示若被告無力償還其所受詐騙金額
    其也願意原諒被告，有本院電話記錄在卷可證，被告無前科
    ，素行尚佳，有臺灣高等法院被告全國前案紀錄表在卷可稽
    ，本院斟酌上情，認其一時失慮而罹刑典，經此審判科刑，
    當知所警惕，信無再犯之虞，本件所宣告之刑以暫不執行為
    適當，爰諭知緩刑2 年，以勵自新。惟考量被告原同意於言
    詞辯論終結後10日內至少匯還被害人3000元，惟本院於宣判
    前均未接獲被告匯還3000元之證明，為使其戒慎其行，本院
    乃認除前開緩刑之宣告外，另有賦予被告一定負擔之必要，
    並依刑法第74條第2 項第5 款之規定，命其應向指定之公益
    團體、地方自治團體或社區提供100 小時之義務勞務。至其
    應如何執行，宜由檢察官考量被告所犯罪名，並參酌其性別
    、家庭、身分、職業、經歷、特殊專長、體能狀況及素行紀
    錄與參加意願等個人因素，再依義務勞務執行機關（構）之
    地域、特性及勞務內容等為適當之安排，併此敘明。又因本
    院對被告為刑法74條第2項 第5 款提供義務勞務之宣告，是
    併依刑法第93條第1 項第2 款之規定，諭知於緩刑期間付保
    護管束。
據上論斷，應依刑事訴訟法第455 條之1 第1 項、第3 項、第36
8 條，刑法第74條第1 項第1 款、第2 項第5 款、第93條第1 項
第2 款，判決如主文。
本案經檢察官任亭到庭執行職務。
中    華    民      國      98    年   11   月   17   日
                    刑事第五庭
                              審判長法  官    石家禎
                                    法  官    林家聖
                                    法  官    程士傑
以上正本證明與原本無異。
不得上訴。
中    華    民      國      98    年   11   月   17   日
                                    書記官    林鴻仁


司法院資訊處製作；財團法人民間司法改革基金會備份。
